【裁判字號】    94,訴,6780
【裁判日期】    950217
【裁判案由】    給付信用卡消費款
【裁判全文】
臺灣臺北地方法院民事判決              94年度訴字第6780號
原      告  聯邦商業銀行股份有限公司
法定代理人  戊○○
訴訟代理人  丁○○
            甲○○
被      告  乙○○
            丙○○
當事人間請求給付信用卡消費款事件，經本院於中華民國九十五
年一月二十四日言詞辯論終結，判決如下：
    主      文
被告應連帶給付原告新台幣陸拾柒萬仟壹佰伍拾伍元，及其中
新台幣陸拾陸萬貳仟柒佰拾壹元部分自民國九十四年九月二十
日起至清償日止，按年息百分之十九點七一計算之利息，並自民
國九十四年十月八日起至清償日止，延滯第一個月按新台幣壹佰
伍拾元、第二個月按新台幣佰元、第三個月至第六個月者以每
個月新台幣陸佰元計付之違約金。
訴訟費用由被告連帶負擔。
    事實及理由
甲、程序方面：
一、兩造業於信用卡約定條款第十九條約定合意以本院為第一審
    管轄法院，有信用卡約定條款在卷可稽，故本院自有管轄權
    ，合先敘明。
二、本件被告經合法通知，未於最後言詞辯論期日到場，核無民
    事訴訟法第三百八十六條所列各款情形，應依原告之聲請，
    由其一造辯論而為判決。
乙、得心證之理由：
一、原告主張：正卡申請人即被告乙○○以被告丙○○為附卡持
    卡人，於民國91年10月 3日向原告請領信用卡使用，正卡卡
    號為0000000000000000號、附卡卡號為0000000000000000號
    ，卡別為VISA，依信用卡約定條款第六條約定，被告即得於
    財團法人聯合信用卡處理中心等之特約商店記帳消費，但應
    於次月繳款截止日前向原告清償，逾期另給付按日息萬分之
    五點四（即年息 19.71﹪）計算之利息，及按延滯第一個月
    按新台幣（下同）150元、第二個月按300元、第三個月至第
    六個月者以每個月 600元計付之違約金；另約定正、附卡申
    請人即被告應就各別使用信用卡所生之全部應付帳款互負連
    帶清償責任。詎被告自90年5月25日起至94年9月19日止共記
    帳消費673,155元未清償，其中662,731元為消費款、10,424
    元為循環利息。屢向被告催討，均置之不理，為此爰依信用
    卡使用契約之法律關係，起訴請求被告連帶返還信用卡消費
    款及循環利息、違約金等語。並聲明：如主文所示。
二、被告未於言詞辯論期日到場，惟據其提出之書狀所為聲明及
    陳述略以：兩造簽訂之信用卡使用契約為定型化契約，原告
    提供被告使用之信用卡額度僅為 220,000元，但其本件竟請
    求高達67萬餘元之帳款，實有違誠信原則；又原告未就其請
    求超越信用額度外之金額、利息、違約金法律依據為舉證；
    再者，被告丙○○為一介學生，其持有信用卡附卡時並無任
    何經濟來源，亦無法律素養，此為原告所明知，而其申請附
    卡係由被告乙○○代為申請，另原告並未在信用卡申請書上
    附卡持卡人簽名處載明正、附卡申請人互負連帶責任之內容
    ，準此，附卡持有人即被告丙○○自無需負連帶責任等語，
    資為抗辯。並聲明：原告之訴駁回。
三、原告主張如前一所述之事實，已據其提出信用卡申請書、信
    用卡約定條款、歷史帳單、消費帳單明細查詢為證。被告雖
    以前開二所列情詞抗辯，茲就兩造爭執之重點分述如下：
  (一)首先，兩造間信用卡約定條款固屬原告為與不特定多數消費
    者訂立同類契約之用，所提出預先擬定之契約條款，並作為
    契約內容之全部而訂定之契約，屬於定型化契約條款，為兩
    造所不爭執。然而，定型化契約並非無效之契約，而係在契
    約有顯失公平之情形時，法律定有種種調整契約當事人間關
    係、彌補締約地位弱勢之一方，以達衡平之機制，或於該當
    法律規定之要件時，該部分約定無效（消費者保護法第十一
    條至第十七條、民法第二百四十七條之一規定參照）。是以
    ，定型化契約條款非即必對消費者明顯不利或違反誠信原則
    ，仍須就個案為具體審查，不可遽謂定型化契約當然等同不
    利消費者或違反誠信之契約。經查：
  1.兩造間信用卡約定條款第五條約定：「乙方（即原告）得依
    甲方（即被告）之信用往來情形，核給並適時調整甲方之信
    用額度，甲方申請二張以上信用卡（含附卡），仍共用原有
    信用額度，甲方應依乙方所給額度使用，否則乙方得隨時停
    止其信用卡之使用，甲方對超過額度使用之帳款仍應負清償
    之責。」，有信用卡約定條款在卷可稽。依此，被告就超過
    信用額度部分，倘有使用信用卡記帳消費，仍須負清償責任
    。
  2.雖被告辯稱超過信用額度部分之消費帳款仍令其清償，有違
    誠信原則等語。然則，信用額度為發卡銀行評量持卡者之社
    會經濟地位、學經歷等一切情狀所給予得記帳消費之額度，
    而持卡者持以記帳消費，仍應斟酌自己之償債能力，為適度
    之使用，一經以刷卡方式記帳消費，即須負清償之責，自不
    得於刷卡享有消費利益之後，再以發卡銀行請求超過信用額
    度部分消費帳款有違誠信為由，抗辯就其所為消費無須付款
    。卷查，被告乙○○、丙○○向原告申請信用卡使用時，一
    為工程師、一為學生，有信用卡申請書附卷可證；以其等之
    社會經歷、智識經驗程度，對於信用卡約定條款第五條約定
    之法律校過，以及其等若有刷卡消費即須對原告負有付款之
    義務等節，自難諉為不知，其未能衡量自身之經濟能力，為
    適當之消費，自無責令為發卡銀行之原告為其負擔消費債務
    之理。故被告此項所辯，委無可取，其等仍應就超過信用額
    度部分之消費帳款依約負清償之義務。
  3.至於被告再以：原告未就其請求超越信用額度外之金額、利
    息、違約金法律依據為舉證等語為辯。惟查，兩造已在信用
    卡約定條款第十條、第十一條約定，被告應按消費明細表所
    定日期繳付帳款予原告，倘逾期未付則應按日息萬分之五點
    四（即年息 19.71﹪）計算循環信用利息，且自延滯第一個
    月按新台幣（下同）150元、第二個月按300元、第三個月至
    第六個月者以每個月 600元計付之違約金，業經原告提出信
    用卡約定條款證明無訛，被告空言否認，自不足採。原告依
    此等循環信用利息、違約金約定內容，請求被告給付，與契
    約約定無違，尚屬有據。
  (二)其次，關於正、附卡持有人即被告應否就正、附卡所生帳款
    互負連帶給付責任部分：
  1.依信用卡約定條款第二條約定：「…正、附卡申請人就其各
    別使用信用卡所生之全部應付帳款，應互負連帶清償責任…
    」，此為原告主張被告即正、附卡持卡人應就正、附卡各別
    所生消費帳款債務負連帶給付責任之契約上依據。
  2.又依前述信用卡約定條款第五條約定可知，發卡銀行即原告
    針對申請人即被告決定是否核發信用卡及信用額度之多寡，
    主要因素在於正卡申請人個人信用情況之差異，倘發卡銀行
    對於正卡申請人為資力及信用能力之徵信後，認為正卡申請
    人符合信用標準而核發信用卡時，附卡持卡人在毋須經發卡
    銀行為信用狀況調查下，即可與正卡持卡人共用同一信用額
    度消費，並未因此即限制附卡持卡人之消費額度，且由正卡
    持卡人統一繳納款項，發卡銀行及正卡持卡人均承擔附卡持
    卡人事後可能因信用不足而無力償債之風險。
  3.再者，信用卡契約之法律關係，核屬委任及消費借貸之混合
    契約，非屬民生之必需行為，經濟能力不佳之消費者，對於
    是否申請信用正卡、或以擔任他人信用卡附卡持卡人之方式
    取得信用卡等問題，本即為消費者申請信用卡時所應審慎衡
    量之因素，且以目前申請信用卡之方便、核發信用卡之浮濫
    ，消費者若不欲與他人負擔連帶責任，大可自己申請信用卡
    ，若消費者依附於正卡持卡人之信用狀況，而申請附卡，並
    因之取得高於自己經濟能力之信用消費額度，就附卡持有人
    而言，亦不失為一種利益。雖此種利益，亦伴隨某種風險（
    也就是必須負擔正卡消費額度內債務之連帶清償責任），附
    卡持有人既願意選擇擁有高於本身經濟能力之信用利益，則
    對於伴隨而來之風險，自亦應一併承擔。兩相權衡，難認有
    何不利消費者或違反誠信之情事。
  4.被告丙○○由被告乙○○代為向原告申請信用卡附卡使用時
    ，固然僅為一名學生，經濟能力尚非甚佳，除經被告陳述明
    確外，復為原告所不爭。然而，被告二人為兄弟關係，觀諸
    卷附之戶籍謄本、信用卡申請書上「附卡申請人基本資料」
    欄記載可得而知。被告二人既為至親，則被告乙○○、丙○
    ○對於其等之消費習性以及還款能力，應較原告更為了解；
    並且帳單亦照被告二人所填寫申請書上地址寄送，乃其等所
    不爭者，被告二人一旦發現另一方之消費狀況不正常或信用
    能力遽減時，可依信用卡約定條款第十四條第四項約定：「
    甲方（即被告）如欲停用卡片須繳回卡片，並一次繳清全部
    應負款項。」，以終止其等與原告間之信用卡使用契約關係
    ，俾隨時降低其承擔之風險，由此觀點而言，較諸原告於發
    卡徵信時，僅對正卡持有人之信用狀況有所了解，實有程度
    上之差異。從而，原告利用定型化契約條款要求被告必須就
    正、附卡所生債務互負連帶清償之責任，其間尚無因不當連
    結風險而致顯失公平或違反誠信原則之情。
  5.是以，兩造間信用卡約定條款關於正、附卡持卡人對該正、
    附卡內全部應互就所生款項負連帶清償責任之約定，並無違
    反誠信原則或對被告有顯失公平之情形，該約款自屬有效，
    被告否認其等間應負連帶責任，即無足採。
四、從而，原告依信用卡使用契約之法律關係，請求被告連帶給
    付信用卡消費帳款、循環利息及違約金，如主文第一項所示
    ，為有理由，應予准許。
五、本件為判決之基礎已臻明確，兩造其餘之陳述及所提其他證
    據，經本院斟酌後，認為均於判決之結果無影響，亦與本案
    之爭點無涉，自無庸逐一論述，併此敘明。
丙、結論：原告之訴為有理由，並依民事訴訟法第三百八十五條
    第一項前段、第八十五條第二項，判決如主文。
中    華    民    國    95    年    2     月    17    日
                  民事第三庭  法  官  賴錦華
正本係照原本作成
如對本判決上訴，須於判決送達後廿日內向本院提出上訴狀
中    華    民    國    95    年    2     月    17    日
                              書記官  林桂玉


司法院資訊處製作；財團法人民間司法改革基金會備份。
